臺灣彰化地方法院刑事判決　　　　　　　　　　　　　九十年度訴字第一四一三號
　　公　訴　人　臺灣彰化地方法院檢察署檢察官
　　被　　　告　丁○○○
　　被　　　告　乙○○
右列被告等因違反水土保持法等案件，經檢察官提起公訴（九十年度偵字第五五五六
號），本院判決如左：
    主      文
丁○○○、乙○○共同違反在公有山坡地內，不得擅自從事道路修建之規定，各處有
期徒刑捌月。均緩刑年。
    事      實
一、丁○○○為便於其坐落於彰化縣彰化市○○段南郭小段一四九之五十號土地，即
    門牌號碼為彰化市介壽里太極新村八八之二號住處出入，竟自民國九十年五月間
    起，以新台幣（下同）三萬元之價格僱用具有犯意聯絡之乙○○，由乙○○駕駛
    挖土機，在彰化縣彰化市○○段南郭小段一四九之四九號、一四九之五０、一四
    九之八五號之國有山坡地開挖整地，欲開挖成如附圖所示編號Ｃ、Ｄ、Ｅ、Ｆ、
    Ｇ、Ｈ部分之路面，並先行挖除現場原有之草木植被而從事道路修建，致破壞地
    表及原本水源涵養功能，造成現場擋土牆旁排水溝長約五公尺斷落，路基沖刷沉
    陷，致生水土流失。嗣經警於九十年五月四日獲報趕往現場處理，始查悉上情。
二、案經彰化縣政府移請臺灣彰化地方法院檢察署檢察官偵查起訴。
    理      由
一、訊據被告丁○○○、乙○○對於右揭時地以挖土機施工等情固坦承不諱，惟均矢
    口否認有何開挖整地造成水土流失情事，被告丁○○○辯稱：該處本為道路用地
    ，伊係為了居家衛生起見，避免該處雜草叢生，才會僱請挖土機前來整理地面草
    堆及垃圾，且伊並不清楚該處為國有地及限制開發之山坡地云云。被告乙○○辯
    稱：伊僅係駕駛挖土機前往撥開草堆及垃圾，並非開挖整地及舖設道路，況且該
    處水溝渠道本來即有斷裂現象，伊施工過程中並無挖掘表土，應不致造成水泥溝
    渠陷落之情形云云。然查：
（一）右揭事實，業據證人即當場查獲之警員丙○○、彰化縣政府水土保持課甲○○
      證述綦詳，並有現場照片二十四張附卷可稽。而被告丁○○○係以三萬元之代
      價，僱請被告乙○○駕駛挖土機前來該處開挖整地、拓寬路面等情，業經被告
      丁○○○於警訊中供承無訛，並有其所簽立之僱用條一紙在卷足憑；另由卷附
      現場照片觀之，被告乙○○整地範圍甚為廣泛，開挖後該處坡度已較平緩，水
      泥溝渠下部分地層裸露，且有砂石車在旁等候載運，並無將垃圾、雜草清除於
      路旁特定地點之情形，顯見渠等係基於闢建道路之目的挖除地上原有草木植被
      ，而非僅為單純撥除垃圾、雜草。是以被告丁○○○、乙○○一再辯稱並無開
      挖整地及闢建道路之意思，僅在清除垃圾、雜草以維護環境衛生云云，顯非實
      情，不足為採。
（二）而彰化縣彰化市○○段之土地屬於山坡地保育利用條例及水土保持法之部分山
      坡地範圍，此經台灣省政府於八十六年十月八日以八六府農水字第一六八八六
      七號公告在案，本件開挖範圍為彰化縣彰化市○○段南郭小段一四九之四九號
      、一四九之五０、一四九之八五號土地，均為中華民國所有，有土地登記謄本
      、複丈成果圖在卷可按，且該處位於彰化縣立體育館下方，開挖地點又為明顯
      坡地地形，一旁並設有擋土牆作為保護土壤免於流失之用，復經證人甲○○明
      確指出該處確為國有山坡地。則被告丁○○○辯稱：毫不知悉開挖地點為國有
      山坡地，欠缺不法認識云云，亦屬無稽，自難採信。
（三）另被告二人前揭開挖地點擋土牆旁之水泥溝渠，業已呈現斷落痕跡，路基亦沖
      刷沉陷一隅，此據彰化縣政府九十一年一月七日以府農保字第０九一０００四
      四三六０號函覆在卷，並經本院親至現場勘驗屬實，製有勘驗筆錄及拍攝照片
      足憑。此與查獲當時之照片相互對照觀察，明顯可見擋土牆旁之一段水泥溝渠
      係於被告乙○○挖掘後，方始出現斷裂崩落痕跡，而非先前早已傾斜毀壞。被
      告丁○○○、乙○○辯稱：溝渠損壞與渠等挖掘地面無關云云，亦屬無據，尚
      難採憑。
    綜上所陳，被告丁○○○、施建隆前揭所辯均有未洽，無足為採。本案事證已臻
    明確，被告二人犯行至堪認定。
二、核被告丁○○○、施建隆在公有山坡地擅自開挖整地修建道路，所為係違反山坡
    地保育利用條例第十條之規定，應依同條例第三十四條第一項之罪處斷。又按水
    土保持法係對一般土地之開發利用，應實施水土保持所為之規範；而山坡地保育
    利用條例則專對山坡地之保育利用予以規範，此由水土保持法第八條規定應實施
    水土保持者，包括集水區之治理，農、林、漁、牧地之開發利用，山坡地之開挖
    整地等。而山坡地保育利用條例則專對山坡地之經營使用，應實施水土保持之處
    理與維護為規定（最高法院八十九年台上字第一九０六號判決要旨參照）。故而
    被告二人所為雖亦合於水土保持法第三十二條第一項之犯罪構成要件，然因山坡
    地保育利用條例係屬規範對象較為狹窄之特別規定，依特別法優於普通法之原則
    ，自應優先適用山坡地保育利用條例第三十四條第一項之罪，不再論以水土保持
    法之上開處罰規定。另山坡地保育利用條例第三十四條第一項又為刑法第三百二
    十條第二項竊佔罪之特別規定，亦無再行論以刑法竊佔罪名之餘地（最高法院八
    十六年台上字第三一四號判決要旨參照）。被告二人就上開犯罪之實施，顯有犯
    意聯絡及行為分擔，均為共同正犯。爰審酌被告二人擅自占用國有山坡地，並為
    挖掘及剷除地上草木植被之開挖行為，對於該處山坡地原所具備之涵養水源自已
    生有相當影響，一旦歷經大雨沖刷破壞，對於週遭環境所生危害之嚴重程度勢將
    難以估計；惟念及被告丁○○○前無不法紀錄，為謀求住家出入便利，一時失慮
    而犯刑章，而被告施建隆受僱從事開挖工程，均係依從他人指示辦理，及渠等二
    人犯罪動機、手段、目的、犯罪後之態度、智識程度等一切情狀，分別量處如主
    文所示之刑，以示懲儆。又被告丁○○○前未曾受有期徒刑以上之刑宣告，被告
    施建隆雖曾因竊盜案件經法院判處有期徒刑一年，惟已於八十四年十二月十六日
    縮刑期滿執行完畢，五年內未曾再受有期徒刑以上刑之宣告，有台灣高等法院被
    告全國前案紀錄表及臺灣彰化地方法院檢察署刑案資料查註紀錄表在卷可按，渠
    等二人經此偵審程序教訓，當能知所警惕，應無再犯之虞，本院審酌上情，認主
    文所宣告之刑以暫不執行為宜，爰併宣告緩刑三年，以啟自新。
據上論斷，應依刑事訴訟法第二百九十九條第一項前段，山坡地保育利用條例第三十
四條第一項，刑法第十一條前段、第二十八條、第七十四條，判決如主文。
本案經檢察官江孟芝到庭執行職務。
中    華    民    國    九十一      年      六      月      二十七      日
                                臺灣彰化地方法院刑事第三庭
                                    法      官  高  文  崇
右正本證明與原本無異。
如不服本判決，應於判決送達後十日內向本院提出上訴狀( 須附繕本 )。
告訴人或被害人對於判決如有不服具備理由請求檢察官上訴者，其上訴期間之計算係
以檢察官收受判決正本之日期為準。
                                    法院書記官  謝  志  鑫
中    華    民    國    九十一      年      七      月        四        日
山坡地保育利用條例第三十四條第一項：
在公有或他人山坡地內，擅自墾殖或設置工作物者，處六月以上五年以下有期徒，得
併科三萬元以下罰金。
